【裁判字號】    97,易,391
【裁判日期】    971017
【裁判案由】    偽造文書
【裁判全文】
臺灣雲林地方法院刑事判決               97年度易字第391號
公  訴  人  臺灣雲林地方法院檢察署檢察官
被      告  林偉芝即WIJI.
                    36歲民.
選任辯護人  劉興文律師
被      告  乙○○
            丙○○
上列被告因偽造文書案件，經檢察官提起公訴（96年度偵字第48
16號），被告三人在準備程序中就被訴事實均為有罪之陳述，本
院裁定進行簡式審判程序，判決如下：
    主      文
林偉芝共同連續行使明知為不實之事項，而使公務員登載於職務
上所掌之公文書，足以生損害於公眾，處有期徒刑肆月，如易科
罰金，以銀元佰元即新臺幣玖佰元折算壹日，減為有期徒刑貳
月，如易科罰金，以銀元佰元即新臺幣玖佰元折算壹日。緩刑
貳年。
乙○○共同連續行使明知為不實之事項，而使公務員登載於職務
上所掌之公文書，足以生損害於公眾，處有期徒刑伍月，如易科
罰金，以銀元佰元即新臺幣玖佰元折算壹日，減為有期徒刑貳
月又拾伍日，如易科罰金，以銀元佰元即新臺幣玖佰元折算壹
日。緩刑貳年，並應自本判決確定之日起陸個月內，支付新臺幣
萬元與公庫。
丙○○共同連續行使明知為不實之事項，而使公務員登載於職務
上所掌之公文書，足以生損害於公眾，處有期徒刑伍月，如易科
罰金，以銀元佰元即新臺幣玖佰元折算壹日，減為有期徒刑貳
月又拾伍日，如易科罰金，以銀元佰元即新臺幣玖佰元折算壹
日。緩刑貳年，並應自本判決確定之日起陸個月內，支付新臺幣
萬元與公庫。
    事實及理由
一、犯罪事實：
    林偉芝（即WIJI WINARNI，印尼籍人士）明知其乙○○並無
    結婚之真意，竟於給付不詳代價給丙○○後，由丙○○出面
    要求乙○○以每年新臺幣（下同）40,000元之價格與林偉芝
    辦理假結婚，使林偉芝得以依親名義順利來臺工作，乙○○
    隨應允之。林偉芝、丙○○及乙○○即共同基於使公務員登
    載不實公文書之概括犯意聯絡，於民國92年10月27日，由乙
    ○○至印尼國椰加達市與林偉芝辦理虛偽結婚登記，且於同
    日取得印尼椰加達民事註冊局所發給之結婚證明書後，向我
    國駐印尼臺北經濟貿易代表處辦理結婚文件之認證手續，由
    我國駐印尼臺北經貿代表處出具民事註冊結婚證明文件。乙
    ○○返國後，遂於92年12月17日，持前揭結婚證書等文件，
    至雲林縣褒忠鄉戶政事務所，填具「結婚登記申請書」，辦
    理結婚登記，使該戶政事務所不知情之承辦公務員為形式審
    查後，將乙○○與林偉芝結婚之不實事項，登載於其職務所
    掌之公文書即戶籍登記簿上，足生損害於戶政機關對於結婚
    戶政資料管理之正確性。嗣於92年12月29日，丙○○指示乙
    ○○、林偉芝至雲林縣警察局外事課，填寫「外國人居留停
    留案件申請表」，以乙○○之配偶來臺依親名義，辦理林偉
    芝之中華民國外僑居留證，復將上開登載不實之戶籍謄本等
    文件提出而行使之，使不知情之承辦公務員為形式審查後，
    將「居留事由：依親、依親對象：夫- 乙○○」等不實事項
    ，登載於其職務上所掌管之公文書即外僑居留資料電腦檔案
    紀錄，並據以核發內含上開記載內容之外僑居留證（居留證
    號：AD00000000號）予林偉芝，足以生損害於警察機關核發
    外僑居留證之正確性，並使林偉芝得於92年12月29日出示前
    揭外僑居留證而行使後，在址設臺南縣新市鄉○市村○○路
    355-1 號丁○○所經營之「玖玖便當店」從事包裝便當及環
    境清潔等工作。嗣經林偉芝於96年7 月間申請歸化我國國籍
    ，內政部入出國及移民署專勤事務第二大隊雲林縣專勤隊（
    下稱雲林專勤隊）專員戊○○乃於96年8 月4 日至乙○○住
    處進行訪查後，發覺有異，始循線查知上情。
二、認定犯罪事實所憑之證據及理由：
  (一)本案被告林偉芝、乙○○及丙○○所犯之罪，均係死刑、無
    期徒刑、最輕本刑為3 年以上有期徒刑以外之罪，被告3 人
    於準備程序就前揭被訴事實均為有罪之陳述，經受命法官告
    知簡式審判程序之旨，並聽取被告3 人與公訴人之意見後，
    本院合議庭裁定由受命法官獨任進行簡式審判程序，是本案
    之證據調查，依刑事訴訟法第273 條之2 規定，不受同法第
    15 9條第1 項、第161 條之2 、第161 條之3 、第163 條之
    1 及第164 條至第170 條規定之限制，合先敘明。
  (二)上開犯罪事實，除被告3 人在本院準備程序中之自白外，尚
    有下列證據資料可資佐證，足認被告3 人之自白與事實相符
    ，可以採信，是本件事證明確，被告3 人前揭犯行洵堪認定
    ，應依法論科：
  1.被告乙○○之訪談錄音譯文1份。
  2.內政部警政署刑事警察局97年1 月24日刑鑑字第0970013715
    號鑑定書1紙。
  3.被告乙○○之戶籍謄本影本1份。
  4.被告乙○○與林偉芝之結婚證書1份。
  5.被告林偉芝之中華民國外僑居留證1紙。
  6.被告林偉芝之外僑居留資料查詢表1紙。
  7.證人丁○○之證述。
  8.證人戊○○之證述。
三、論罪科刑之理由：
  (一)被告3 人行為後，刑法業於94年2 月2 日修正公布，並於95
    年7 月1 日施行。修正後刑法第2 條第1 項規定：「行為後
    法律有變更者，適用行為時之法律。但行為後之法律有利於
    行為人者，適用最有利於行為人之法律。」即由修正前之「
    從新從輕」原則，改採「從舊從輕」原則，以與刑法第1 條
    罪刑法定主義契合，並貫徹法律禁止溯及既往原則（參見刑
    法第2 條立法理由說明一），且係規範行為後法律變更所生
    新舊法律比較適用之準據法，於新法施行後，應適用新法第
    2 條第1 項之規定，為「從舊從輕」之比較（最高法院95年
    度第8 次刑事庭會議決議參照）。依上述說明，倘被告行為
    後，處罰行為所適用之法律有修正之情形，即應先行審認是
    否屬法律變更，以決定應否依刑法第2 條第1 項規定為新舊
    法之比較說明，再依比較結果，分別依同條第1 項前段抑但
    書規定，為適用修正前之行為時法抑有利於被告之修正後裁
    判時法之依據。至最高法院於95年11月1 日所作成95年度第
    21次刑事庭會議決議第1 項，係就若干修正後條文，僅為純
    文字修正，或為法理、既定見解之明文化者，認均非屬法律
    之變更，故一律適用裁判時法，自非以修正後法律對被告並
    無有利、不利情形時，認應適用裁判時法之謂（最高法院96
    年度臺上字第4921號判決意旨參照）。申言之，「法律有無
    變更」，端視修正前後之法律，其刑罰權規範之實質內容，
    有無不同而定，完全與適用於個案究以何法對被告比較有利
    無關；至「對被告是否比較有利」，則以修正前後新舊刑法
    確有不同內容規範為前提，而進一步就個案適用刑法第2 條
    第1項 規定比較何者對被告較有利之結果而言，前者「法律
    有變更」為因，再經適用準據法相互比較新舊刑法之規定，
    始有「對被告有利或不利」之結果，先後層次分明，互為因
    果。基此，不得以「對被告並無有利或不利」之結果，逆推
    「法律有無變更」之前提事實是否存在，此攸關刑法第2 條
    第1項 之新舊法比較適用，應予辨別釐清。茲就本案有關新
    舊刑法比較適用分述如下：
  1.【刑法第28條之共同正犯】：
    被告行為時之刑法第28條規定：「2 人以上共同實施犯罪之
    行為者，皆為正犯。」修正施行後之規定則為：「2 人以上
    共同實行犯罪之行為者，皆為正犯。」揆諸本條之修正理由
    係為排除陰謀共同正犯，預備共同正犯成立共同正犯之可能
    ，自屬法律有變更，然無論適用修正前或修正後之該條規定
    ，對被告均無有利或不利之情形，依刑法第2 條第1 項前段
    之規定，自應適用修正前刑法第28條共同正犯之規定。
  2.【適用法條之罰金刑】：
    被告行為時之刑法第33條第5 款規定：「罰金：1 元以上」
    ，修正後刑法該條規定為：「罰金：新臺幣1,000 元以上，
    以百元計算之」。又刑法施行法於95年6 月14日增訂公布第
    1 條之1 規定：「（第1 項）中華民國94年1 月7 日刑法修
    正施行後，刑法分則編所定罰金之貨幣單位為新臺幣。（第
    2 項）94年1 月7 日刑法修正時，刑法分則編未修正之條文
    定有罰金者，自94年1 月7 日刑法修正施行後，就其所定數
    額提高為30倍。但72年6 月26日至94年1 月7 日新增或修正
    之條文，就其所定數額提高為3 倍。」刑法第216 條、第21
    4 條之行使使公務員登載不實文書罪，法定刑可處銀元500
    元以下之罰金，且未於72年6 月26日至94年1 月7 日間修正
    ，故應就其所定數額提高為30倍。是依修正後之規定與被告
    行為時之罰金罰鍰提高標準條例第1 條前段及行政院、司法
    院據以發布提高刑法有關罰金條文之罰金倍數10倍，並自72
    年8 月1 日施行之規定相較，其罰金刑之最高度固未變更，
    但最低度已由銀元10元即新臺幣30元（依現行法規所定貨幣
    單位折算新臺幣條例第2 條之規定，銀元以新臺幣元之3 倍
    折算之），修正為新臺幣1,000 元，並以百元計算之，有關
    科刑規範事項已有變更，經比較新舊法，修正後之刑法第33
    條第5 款規定並非較有利於被告，
    本件應適用修正前刑法第33條第5 款之規定。
  3.【關於罰金刑貨幣單位由銀元修正為新臺幣之法律適用】：
    刑法施行法第1 條之1 的立法理由謂：因應刑法增修條文施
    行後，刑法第33條第5 款規定，罰金貨幣單位已改為新臺幣
    ，是以同法各罪所定罰金貨幣單位，自應配合上開規定修正
    ；且因不再適用現行法規所定貨幣單位折算新臺幣條例，為
    使罰金數額趨於一致，避免衍生新舊法比較適用問題，以緩
    和實務適用法律之衝擊，於不變動罰金數額之前提下，而為
    制定。可見刑法施行法第1 條之1 ，係為取代罰金罰鍰提高
    標準條例第1 條前段而制定，具有特別準據法之性質，應逕
    予適用（最高法院96年度臺上字第5331號、第4185號、第14
    64號判決意旨參照）。
  4.【刑法第56條之連續犯】：
    被告行為後，刑法第56條連續犯之規定業經刪除，此刪除雖
    非犯罪構成要件之變更，但顯已影響行為人刑罰之法律效果
    ，自屬法律有變更。又修正後之刑法既已刪除連續犯之規定
    ，則被告上述犯行依修正後之刑法應以數罪併罰論斷之，若
    依修正前之刑法規定，則可以連續犯論以一罪，比較新舊法
    之規定，修正後之規定並非較有利於被告，依刑法第2 條第
    1項前段之規定，應適用修正前刑法第56條連續犯之規定。
  5.經綜其全部罪刑之結果而為比較，以修正前刑法有利於被告
    3 人 ，自應一體適用修正前刑法之規定。
  (二)按刑法第214 條所謂使公務員登載不實事項於公文書罪，須
    一經他人之聲明或申報，公務員即有登載之義務，並依其所
    為之聲明或申報予以登載，而屬不實之事項者，始足構成，
    若其所為聲明或申報，公務員尚須為實質之審查，以判斷其
    真實與否，始得為一定之記載者，即非本罪所稱之使公務員
    登載不實（最高法院73年臺上字第1710號判例意旨參照）。
    關於戶政事務所辦理結婚登記，僅就申請人所提供之身分證
    明文件及結婚證明文件內容是否填寫正確，及申請人是否適
    格進行審查，另外僑居留證之核發，亦僅審驗當事人之護照
    、居留簽證、戶籍謄本是否備齊後，即予核發，該管公務員
    均未就「婚姻關係是否有效成立」進行實質審查，以上各情
    ，有雲林縣褒忠鄉戶政事務所97年6 月20日雲褒戶字第0970
    000951號函文及雲林縣警察局97年6 月19日雲警外字第0970
    300079號函文各1 紙在卷足佐。是核被告3 人所為，均係犯
    刑法第216 條、第214 條行使使公務員登載不實文書罪。
  (三)又被告3 人使雲林縣褒忠鄉戶政事務所及雲林縣警察局外事
    課承辦公務員，將被告乙○○與林偉芝結婚之不實事項，登
    載於職務上所掌之戶籍登記簿冊之公文書（即戶籍謄本）及
    外僑居留證，進而持以行使，其使公務員登載不實之低度行
    為，均應為行使之高度行為所吸收，不另論罪。起訴書雖未
    記載被告3 人有行使外僑居留證即使公務員登載不實文書之
    行為，然該部分之犯罪事實與已經起訴之使公務員登載不實
    文書之部分（即被告3 人使不知情公務員將「居留事由：依
    親、依親對象：夫- 乙○○」之事項登載於外僑居留證上）
    ，具有實質上一罪之關係，應為起訴效力所及，本院自得併
    予審究。
  (四)被告3 人就上開犯行間，有犯意之聯絡及行為之分擔，皆為
    共同正犯。
  (五)被告3 人先後多次行使使公務員登載不實文書之行為，時間
    緊接，所犯係構成要件相同之罪，顯係基於概括犯意反覆為
    之，為連續犯，應依修正前刑法第56條規定論以一罪，並加
    重渠等之刑。
  (六)爰審酌被告丙○○及乙○○以假結婚之方式使林偉芝非法入
    境臺灣地區，有礙社會秩序及善良風俗之維護，並致生損害
    於戶政機關對戶籍管理、警察機關核發外僑居留證及對於外
    國人來臺、在臺管制之正確性，誠屬不該，但本院念及被告
    3 人犯後雖一度否認犯罪，最終均能坦承犯行，犯後態度良
    好，暨被告林偉芝自承教育程度為國小畢業，被告乙○○初
    中畢業，被告丙○○高職畢業，智識程度均不高等一切情狀
    ，分別量處如主文所示之刑。又關於易科罰金之折算標準，
    被告3 人犯罪時之刑法第41條第1 項前段規定：「犯最重本
    刑為5 年以下有期徒刑以下之刑之罪，而受6 個月以下有期
    徒刑或拘役之宣告，因身體、教育、職業、家庭之關係或其
    他正當事由，執行顯有困難者，得以1 元以上3 元以下折算
    一日，易科罰金。」另被告3 人行為時之易科罰金折算標準
    ，修正前罰金罰鍰提高標準條例第2 條前段（現已刪除）規
    定，就其原定數額提高為100 倍折算1 日，則本件被告行為
    時之易科罰金折算標準，應以銀元300 元折算1 日，經依現
    行法規所定貨幣單位折算新臺幣條例第2 條折算為新臺幣後
    ，應以新臺幣900 元折算為1 日。惟95年7 月1 日修正公布
    施行之刑法第41條第1 項前段則規定：「犯最重本刑為5 年
    以下有期徒刑以下之刑之罪，而受六個月以下有期徒刑或拘
    役之宣告者，得以新臺幣1,000 元、2,000 元或3,000 元折
    算1 日，易科罰金。」比較修正前後之易科罰金折算標準，
    以95年7 月1 日修正公布施行前之規定，較有利於被告3 人
    。故應依刑法第2 條第1 項前段比較新舊刑法後，適用修正
    前刑法第41條第1 項前段規定，分別定渠等易科罰金折算標
    準如主文所示。
  (七)被告3 人之犯罪時間均在96年4 月24日以前，且無中華民國
    96年罪犯減刑條例條例所規定不得減刑之情事存在，爰依該
    條例第2 條第1 項第3 款、第7 條、第9 條之規定，於裁判
    時分別減渠等宣告刑2 分之1 ，並再依修正前刑法第41條第
    1 項前段之規定，分別諭知易科罰金之折算標準。
  (八)本院考量被告3 人均未曾因故意犯罪受有期徒刑以上刑之宣
    告，此有臺灣高等法院被告前案紀錄表附卷可查，足認被告
    3 人平日素行尚佳，犯後並均坦認過錯，深具悔意，堪信彼
    等係因一時失慮致罹刑典，經此偵、審程序之教訓，當知所
    警惕，信無再犯之虞，檢察官亦表示願給予被告3 人緩刑之
    機會，故本院以為對被告3 人所宣告之刑以暫不執行為適當
    ，依刑法第74條第1 項第1 款之規定（緩刑之宣告應逕行適
    用修正後刑法之規定，不生新舊法比較之問題），均予宣告
    緩刑2 年，以啟自新。另為督促被告乙○○及丙○○謹記緩
    刑之教誨，併依刑法第74條第2 項第4 款之規定，宣告被告
    乙○○及丙○○均應在本判決確定之日起6 個月內，各支付
    30,000元與公庫，作為緩刑之附加條件。至被告林偉芝部分
    ，因其在本院決確定後將由該管機關安排出境，爰不為附條
    件緩刑之諭知，特予說明。
四、應適用之法律：
    依刑事訴訟法第273 條之1 第1 項、第299 條第1 項前段，
    刑法第2 條第1 項前段、第28條（修正前）、第56條（修正
    前）、第216 條、第214 條、第41條第1 項前段（修正前）
    、第74條第1 項第1 款、第2 項第4 款，刑法施行法第1 條
    之1第1項、第2 項前段，現行法規所定貨幣單位折算新臺幣
    條例第2 條，中華民國96年罪犯減刑條例條例第2 條第1 項
    第3 款、第7 條、第9 條，判決如主文。
本案經檢察官甲○○到庭執行職務。
中    華    民    國    97    年    10    月    17    日
                  刑事第五庭    法  官  王  紹  銘
以上正本證明與原本無異。
如不服本判決，應於判決送達後10日內，向本院提出上訴狀（須
附繕本）。
                                書記官  王  秀  如
中    華    民    國    97    年    10    月    17    日
附錄本案論罪科刑法條全文：
刑法第216條
行使第210 條至第215 條之文書者，依偽造、變造文書或登載不
實事項或使登載不實事項之規定處斷。
刑法第214條
明知為不實之事項，而使公務員登載於職務上所掌之公文書，足
以生損害於公眾或他人者，處3 年以下有期徒刑、拘役或500 元
以下罰金。


司法院資訊處製作；財團法人民間司法改革基金會備份。
